【裁判字號】    97,台上,2555
【裁判日期】    970612
【裁判案由】    偽造文書
【裁判全文】
最高法院刑事判決            九十七年度台上字第二五五五號
上  訴  人  甲○○
選任辯護人  陳文卿律師
上列上訴人因偽造文書案件，不服台灣高等法院高雄分院中華民
國九十四年六月三十日第二審判決（九十四年度上訴字第二七三
號，起訴案號：台灣高雄地方法院檢察署九十三年度偵字第八二
一七號），提起上訴，本院判決如下：
    主  文
原判決撤銷，發回台灣高等法院高雄分院。
    理  由
本件原判決認定上訴人甲○○係設於高雄市左營區○○○路六三
二號七樓之一「欣豐紙業股份有限公司」負責人，因該公司經營
不善，資金週轉困難，明知已無償還借款能力，乃基於行使偽造
私文書之概括犯意，於民國九十一年六月間某日起至同年八月間
某日止，在該公司上址，以其利用不知情之刻業者所偽造之「欣
豐紙業有限公司」、「中富彩色印刷有限公司」條戳章，連續多
次在原判決附表所示其所簽發及向不知情之莊平安等人借用之支
票背面，蓋用偽造之「欣豐紙業有限公司」印章，並在原判決附
表編號26所示支票背面，蓋用偽造之「中富彩色印刷有限公司」
印章，而連續偽造該二公司名義背書之私文書，再委由不知情之
凌榮冠、王秀雲夫妻多次至台南縣永康市乙○○住處，持上開偽
造背書之支票，向其調借現款，足以生損害於「欣豐紙業有限公
司」、「中富彩色印刷有限公司」及乙○○等情。因而撤銷第一
審所為科刑之判決，改判依想像競合犯從一重仍論處上訴人連續
行使偽造私文書，足以生損害於他人罪刑。固非無見。
惟查：(一)、刑事訴訟法第一百五十九條之五第一項「被告以外之
人於審判外之陳述，雖不符前四條之規定，而經當事人於審判程
序同意作為證據，法院審酌該言詞陳述或書面陳述作成時之情況
，認為適當者，亦得為證據」之規定，係以被告以外之人於審判
外陳述之傳聞證據，經當事人於審判程序同意作為證據，且該陳
述須經法院審酌作成時之情況，認為適當時，始有其適用。此於
同條第二項所定「當事人、代理人或辯護人於法院調查證據時，
知有第一百五十九條第一項不得為證據之情形，而未於言詞辯論
終結前聲明異議者，視為有前項之同意」之情形者，亦同應以該
陳述經法院審酌作成時之情況，認為適當時，始得作為證據。故
該傳聞證據，如何具備「適當性」之要件而例外得為證據，自應
於判決理由內簡要敘明之。原判決於理由內係以證人鄭三德、莊
平安、鄭文敦、黃王淑鶯、王淯於檢察事務官調查時所為審判
外陳述，當事人及辯護人未於言詞辯論終結前聲明異議，乃認其
例外應具有證據能力，而執之為上訴人犯罪論據之一。然原判決
就上開證人之審判外陳述，如何審酌其作成時之情形，而得認為
適當乙節，並未扼要說明其理由，即遽採為科刑判決論據之一，
其採證既非適法，且有判決理由不備之違法。(二)、上訴人於偵、
審中始終否認有本件偽造支票背書犯行，其選任辯護人於原審具
狀辯稱上訴人經營公司之名稱雖係「欣豐紙業股份有限公司」，
然因有客戶開支票給伊公司，其抬頭載為「欣豐紙業有限公司」
，則在該支票背面必須蓋用「欣豐紙業有限公司」印章，始能將
之存入伊公司帳戶內兌現，伊因之乃刻用「欣豐紙業有限公司」
戳章，且已使用有一段時間，伊先前蓋用「欣豐紙業有限公司」
印章背書之支票，有些亦已兌現等語。觀諸上訴人於原審聲請調
取發票人為鄭三德，付款人為台新國際商業銀行台南分行，票載
日期分別為九十一年六月二十二日、九十一年七月十七日，金額
依序為十七萬一千四百元及十八萬七千九百元之兩紙支票背面，
確均蓋有「欣豐紙業有限公司」印文情形（見原審卷第九十六、
九十七頁），此似徵上訴人上開所辯，尚非全然無憑。則上訴人
刻用之「欣豐紙業有限公司」印章，較之所經營公司登記名稱，
其差別僅短少「股份」二字，果上訴人所稱渠所以刻用「欣豐紙
業有限公司」印章使用之情形屬實，能否認渠主觀上有以該印章
偽造背書之犯罪故意？殊屬堪疑。原審就上訴人上開有利之辯解
及所提出之證據，未加審酌，並於判決內說明不足採之理由，尚
嫌理由不備。以上，或係上訴意旨所指摘，或為本院得依職權調
查之事項，應認原判決有撤銷發回更審之原因。又刑法第五十六
條關於連續犯規定，已於九十四年二月二日修正公布時，予以刪
除，並於九十五年七月一日起施行。而中華民國九十六年罪犯減
刑條例亦於原審判決後之九十六年七月四日經制定公布，並於同
年七月十六日起施行。案經發回，更審判決對上開刑法新舊規定
之比較，及上訴人本件犯罪有否上開減刑條例之適用，均宜予注
意，併此敘明。
據上論結，應依刑事訴訟法第三百九十七條、第四百零一條，判
決如主文。
中    華    民    國  九十七  年    六    月   十二   日
                      最高法院刑事第四庭
                          審判長法官  張  淳  淙
                                法官  劉  介  民
                                法官  張  春  福
                                法官  蔡  彩  貞
                                法官  徐  文  亮
      本件正本證明與原本無異
                                      書  記  官
中    華    民    國  九十七  年    六    月   十九   日
                                                    Ｒ


司法院資訊處製作；財團法人民間司法改革基金會備份。
